【裁判字號】    98,訴,302
【裁判日期】    990630
【裁判案由】    確認通行權存在
【裁判全文】
臺灣苗栗地方法院民事判決               98年度訴字第302號
原      告  乙○○
            丁○○
上  二  人
訴訟代理人  黃文崇律師
被      告  己○○
                        號
訴訟代理人  戊○○
上列當事人間請求確認通行權存在事件，本院於民國99年6 月18
日言詞辯論終結，判決如下：
    主  文
確認原告就被告所有坐落苗栗縣大湖鄉○○段一三二五之一八七
地號，如苗栗縣大湖地政事務所民國98年11月11日鑑定圖所示標
示綠色及紅色部分，面積合計四十四平方公尺之土地有通行權存
在。
被告於前項原告有通行權之土地範圍內，應將柵欄拆除，容忍原
告通行，並不得為妨礙原告通行之行為。
原告其餘之訴駁回。
訴訟費用由被告負擔十分之六，餘由原告負擔。
本判決第二項得假執行。
原告其餘假執行之聲請駁回。
   事實及理由
壹、程序事項：確認法律關係之訴，非原告有即受確認判決之法
    律上利益者，不得提起之，民事訴訟法第247 條第1 項前段
    定有明文。所謂即受確認判決之法律上利益，係指法律關係
    之存在與否不明確，致原告在私法上之地位有受侵害之危險
    ，而此危險得以對於被告之確認判決除去之者而言（最高法
    院52年台上字第1922號判例意旨參照）。本件原告主張對被
    告所有坐落苗栗縣大湖鄉○○段0000-000地號土地（以下簡
    稱系爭0000-000地號土地），如苗栗縣大湖地政事務所民國
    98 年11 月11日鑑定圖（以下簡稱附圖一）所示標示綠色、
    紅色及紫色部分，面積合計73平方公尺之土地（以下簡稱系
    爭水泥道路）有通行權存在，既為被告所否認，則原告就系
    爭0000 -000 地號土地上之系爭水泥道路是否有通行權存在
    ，於兩造間即屬不明確，而原告私法上之地位有受侵害之危
    險，且此項不明確得以確認判決予以排除。是原告提起本件
    訴訟確認通行權存在，自應認有即受確認判決之法律上利益
    ，先予敘明。
貳、實體事項：
一、原告起訴主張：原告2 人所共有坐落苗栗縣大湖鄉○○段13
    25-53 、0000-000地號土地（以下簡稱系爭1325 -53、0000
    - 000 地號土地）四周為他人所有之土地包圍，為無法與公
    路相連接之袋地，目前除藉由坐落被告所有系爭0000-000地
    號土地上現有寬約3 米半之系爭水泥道路，及坐落原告所共
    有系爭1325-53 地號土地北側，鄰接原告新建鐵皮屋後方現
    有寬約5 米之水泥道路，可與鯉魚潭水庫旁之柏油馬路相聯
    絡外，別無可供通行使用之道路。經查，上開坐落被告所有
    系爭0000-000地號土地上之系爭水泥道路，為經訴外人即被
    告之前手丙○○（借其妹梁陳玉梅名義登記）同意，由訴外
    人即原告之前手庚○○於86年間修築以供通行使用。丙○○
    嗣於92年間將系爭0000-000地號土地出售予被告時，以土地
    賣價減少新臺幣（下同）30萬元為代價，與被告協議該土地
    需留三條道路供後方土地通行。而庚○○於96年間出售系爭
    1325-53 、0000 -000 地號土地予原告時，亦與原告於不動
    產買賣契約書第14條約明「現對外聯絡道路係於80年經鄰地
    原所有權人同意借用（無償）鋪水泥使用，且售予現所有權
    人已減價要求乙方（即庚○○，以下同）無償使用」及「乙
    方同意協助....取得對外聯絡道路之通行權」等語，並由丙
    ○○為上開不動產買賣契約之見證人。可知被告於購買系爭
    0000-000 地 號土地時，已同意繼續提供系爭水泥道路予庚
    ○○及其後手通行使用。詎被告嗣後於系爭水泥道路兩端設
    置柵欄，妨礙原告通行，致使原告所有系爭1325-53 、0000
    -000地號土地之袋地不能為通常之使用。又系爭水泥道路於
    兩造分別買受上開土地前即已存在，本件依原告主張通行系
    爭水泥道路，應屬對鄰地損害最少之處所及方法。為此，先
    位依約定通行權之法律關係，備位依民法第787 條第1 項、
    第2 項之規定，訴請確認原告就系爭水泥道路有通行權存在
    等語。並聲明：(一)確認原告就被告所有坐落系爭0000-000地
    號，如附圖一所示標示綠色、紅色及紫色部分，面積合計73
    平方公尺之土地有通行權存在；(二)被告於前項原告有通行權
    之土地範圍內，應將柵欄拆除，容忍原告通行，並不得為妨
    礙原告通行之行為。(三)願供擔保請准宣告假執行。
二、被告則以：被告於92年11月間向丙○○購地簽約時，丙○○
    並未告知被告系爭0000-000地號土地上有4 條路供丙○○、
    吳德彩、庚○○及甲○○對外通行，係至93年5 月買賣完成
    ，雙方點交鑑界時被告才知此事，因前開4 位鄰居皆務農之
    老實人，被告也只能接受。被告雖有同意庚○○使用系爭水
    泥道路，惟並未同意給原告使用系爭水泥道路，原告主張有
    約定通行使用，與事實不符。原告所有系爭1325-53 、0000
    -000地號土地除可經由系爭水泥道路，尚可經由南方地主運
    送農作物之路，及經由系爭1325-53 地號土地北側現有寬約
    5 米之水泥道路對外通行。該水泥道路現雖與原告所有系爭
    土地有高低落差，惟該落差係原告自行開挖降低降低與道路
    鄰接處，並於原可通行道路處搭建房屋，始造成上開土地難
    以對外通行，足徵原告所有系爭1325-53 、0000-000地號土
    地原並非袋地。又原告主張通行之系爭水泥道路將被告所有
    系爭0000-000地號土地分割為二，致該土地喪失整體利用之
    經濟價值，是原告應如苗栗縣大湖地政事務所99年5 月10日
    鑑定圖（以下簡稱附圖二）所示，經由系爭1325-53 地號土
    地北側，現有寬約5 米之水泥道路對外聯絡，方為對鄰地損
    害最少之處所及方法等語置辯。並聲明：原告之訴駁回。
三、本件系爭0000-000地號土地為被告所有，而系爭1325-53 、
    0000-000地號土地為原告2 人所共有。系爭0000-000地號土
    地為訴外人即被告之前手丙○○（借其妹梁陳玉梅名義登記
    ）於92年間出售予被告，系爭1325-53 、0000 -000 地號土
    地為訴外人庚○○於96年間出售予原告。被告所有系爭0000
    -000地號土地上現有寬約3 米半之水泥道路，該水泥道路於
    兩造分別買受上開土地前即已存在，可聯通鯉魚潭水庫旁之
    柏油馬路；而原告所有系爭1325-53 地號土地北側鄰接原告
    新建鐵皮屋後方，另有一條寬約5 米之水泥道路，亦可聯通
    上開鯉魚潭水庫旁之柏油馬路，該水泥道路現與原告所有系
    爭土地有高低落差，惟該落差係原告自行開挖降低與道路鄰
    接處，並搭建房屋所造成。又原告所有系爭1325-53 、0000
    -000地號土地四周為他人所有之土地包圍，未直接鄰接公路
    ，如不經由上述二條水泥道路，即與公路無適宜之聯絡等情
    ，為兩造所不爭執，並有原告提出之地籍圖騰本、土地登記
    謄本、異動索引及現場照片等件為證（詳卷第6 至17頁），
    復經本院依職權勘驗現場，及囑託苗栗縣大湖地政事務所繪
    測，製有勘驗筆錄、照片及鑑定圖在卷可憑（詳卷第80 至
    89頁、第214 至221 頁），自堪信為真實。
四、原告主張坐落被告所有系爭0000-000地號土地上之系爭水泥
    道路，為經訴外人即被告之前手丙○○（借其妹梁陳玉梅名
    義登記）同意，由訴外人即原告之前手庚○○於86年間修築
    以供通行使用。丙○○嗣於92年間將系爭0000-000地號土地
    出售予被告時，以土地賣價減少30萬元為代價，與被告協議
    該土地需留三條道路供後方土地通行。而庚○○於96年間出
    售系爭1325-53 、0000 -000 地號土地予原告時，亦與原告
    於不動產買賣契約書第14條約明「現對外聯絡道路係於80年
    經鄰地原所有權人同意借用（無償）鋪水泥使用，且售予現
    所有權人已減價要求乙方（即庚○○，以下同）無償使用」
    及「乙方同意協助....取得對外聯絡道路之通行權」等語，
    並由丙○○為上開不動產買賣契約之見證人。足徵被告於購
    買系爭0000-000地號土地時，已同意繼續提供系爭水泥道路
    予庚○○及其後手通行使用等情，則為被告所否認，並以前
    揭情詞置辯。是本件首應審究者即為原告就被告所有系爭00
    00-000地號土地上現有之系爭水泥道路，是否有約定通行權
    存在？經查：
  (一)按鄰地所有人間所訂之約定通行權契約，僅於當事人間發生
    債之效力。其債權債務之主體，以締結契約之當事人為準，
    應由各該當事人行使契約上之權利或負擔其義務。主體如有
    變更，係屬更改或契約承擔之性質，非得契約原當事人之同
    意，不得為之（最高法院87年台上字第1964號判決參照）。
    本件原告主張其就被告所有系爭0000-000地號土地上現有之
    系爭水泥道路有約定通行權存在，既為被告所否認，則依上
    開判決意旨所示，原告自應就被告曾同意其通行系爭水泥道
    路之事實，負舉證證明之責。
  (二)本件坐落被告所有系爭0000-000地號土地上之系爭水泥道路
    ，為經訴外人即被告之前手丙○○（借其妹梁陳玉梅名義登
    記）同意，由訴外人即原告之前手庚○○於86年間修築以供
    通行使用，丙○○於92年間將系爭0000-000地號土地出售予
    被告時，有要求被告同意庚○○使用系爭水泥道路等情，業
    據證人庚○○、丙○○到庭證述綦詳（詳卷第137 至139 頁
    、第153 至154 頁），且被告亦當庭陳明其當時確有同意庚
    ○○使用系爭水泥道路等語（詳卷第154 頁），雖足徵被告
    確曾同意庚○○使用系爭水泥道路無訛。惟原告既係於96年
    間始向庚○○買受系爭1325-53 、0000 -000 地號土地，而
    被告又否認同意原告繼續使用系爭水泥道路，則依前開說明
    ，原告自應就其於96年間向庚○○買受系爭1325-53 、0000
    -000地號土地時，被告曾同意原告繼續使用系爭水泥道路之
    事實，負舉證證明之責。本件依原告聲請訊問之證人庚○○
    、丙○○到庭所為證述，及原告所提如原證二、原證四所示
    之不動產買賣契約書（詳卷第103 、104 頁及第106 至110
    頁），均不足以證明被告曾同意原告繼續使用系爭水泥道路
    ，而原告就此又未能另舉證證明，則原告主張其就被告所有
    系爭0000-000地號土地上現有之系爭水泥道路有約定通行權
    存在云云，自無足採。被告所辯，應堪採信。
  (三)從而，原告先位之訴依約定通行之法律關係，請求確認其就
    被告所有坐落系爭0000-000地號，如附圖一所示標示綠色、
    紅色及紫色部分，面積合計73平方公尺之土地有通行權存在
    ，及請求被告於前項原告有通行權之土地範圍內，應將柵欄
    拆除，容忍原告通行，並不得為妨礙原告通行之行為，為無
    理由，應予駁回。
五、原告主張其所有系爭1325-53 、0000-000地號土地為袋地，
    因與公路無適宜之聯絡，致不能為通常使用，依民法第787
    條第1 項規定，得通行被告所有之系爭0000-000地號土地以
    至公路一節，則為被告所否認，並以前揭情詞置辯。經查：
  (一)按土地因與公路無適宜之聯絡，致不能為通常使用時，除因
    土地所有人之任意行為所生者外，土地所有人得通行周圍地
    以至公路，民法第787 條第1 項定有明文。又民法第787 條
    第1 項所謂土地與公路無適宜之聯絡，致不能為通常之使用
    ，其情形不以土地絕對不通公路為限，即土地雖非絕對不通
    公路，因其通行困難以致不能為通常之使用時，亦應許其通
    行周圍地以至公路，最高法院著有53年台上字第2996號判例
    意旨可參。本件原告所有系爭1325-53 、0000-000地號土地
    未直接鄰接公路，如不經由被告所有系爭0000-000地號土地
    上現有寬約3 米半左右之水泥道路，及原告所有系爭1325-5
    3 地號土地北側鄰接原告新建鐵皮屋後方寬約5 米之水泥道
    路，聯通鯉魚潭水庫旁之柏油馬路，即與公路無適宜之聯絡
    等情，為兩造所不爭執，業如前述。則揆諸前揭說明，原告
    所有系爭1325-53 、0000-000地號土地因與公路無適宜之聯
    絡，致不能為通常之使用，而為袋地，自堪認定。依前揭規
    定，原告主張其所有系爭1325-53 、0000-000地號土地得通
    行周圍地以至公路，自屬有據。被告所辯原告所有系爭1325
    -53 、0000-000地號土地非屬袋地云云，尚非可採。
  (二)又按對於周圍地有通行權者，應於通行必要之範圍內，擇其
    周圍地損害最少之處所及方法為之，此觀民法787條第2項規
    定自明。所謂通行必要範圍內，周圍地損害最少之處所及方
    法，應依社會通常之觀念，就其土地與附近周圍地之使用現
    況、地理狀況、相關公路之位置、與通行必要土地之距離、
    相鄰土地利用人之利害得失及其他各種具體情事綜合斟酌判
    斷之，在就不同之周圍地為選擇，或於選擇特定之周圍地後
    ，對其具體通行處所及方法，均應受此限制。本件依原告主
    張欲通行系爭0000-000地號土地之面積及範圍觀之，僅占用
    系爭0000-000地號土地共計73平方公尺，且該部分土地現已
    有寬約3 米半之水泥道路，該水泥道路於兩造分別買受上開
    土地前即已存在，可聯通鯉魚潭水庫旁之柏油馬路等情，為
    兩造所不爭執，已如前述，則原告如藉由該水泥道路通行，
    就被告所有系爭0000-000地號土地之利用，影響尚屬輕微。
    而被告主張之路線除須通行及穿越多筆他人所有土地及住家
    ，始能連接鯉魚潭水庫旁之柏油馬路外，並占用總面積達
    249 平方公尺，對周圍土地之損害顯較原告所主張經由系爭
    0000-000地號土地以通公路為鉅。是本件應以原告主張行經
    被告所有系爭0000-000地號土地為對鄰地損害最少之處所。
    被告上開所辯，委不足採。本院審酌原告所有系爭1325-53
    、0000-000地號土地之使用現況，及現今社會上常見使用車
    輛運輸，而一般自用小客車之車寬在3 公尺以下，及如附圖
    一所示道路之坡度甚陡，僅2 公尺半之通路不利於車輛通行
    等情，再參酌如附圖一所示標示綠色及紅色部分之系爭水泥
    道路，與原告所有系爭1325-53 、00 00-000 地號土地鄰接
    處之路口寬度，已足供原告使用車輛日常通行之用，故認原
    告通行被告所有系爭0000-000地號土地之範圍，應以如附圖
    一所示標示綠色及紅色部分，面積合計44平方公尺之土地為
    限。原告主張通行如附圖一所示標示紫色部分之土地，核已
    逾越利用通行之必要範圍，要屬無據。
六、從而，原告備位之訴，請求確認就被告所有系爭0000-000地
    號土地如附圖一所示標示綠色及紅色部分，面積合計44 平
    方公尺之土地，有通行權存在，及請求被告於前項原告有通
    行權之土地範圍內，應將柵欄拆除，容忍原告通行，並不得
    為妨礙原告通行之行為，為有理由，應予准許，爰判決如主
    文第1、2項所示。逾此部分之請求，則屬無據，應予駁回。
七、本件事證已臻明確，兩造其餘主張、陳述及舉證，核與判決
    結果無影響，爰不再予逐一論述，附此敘明。
八、本判決主文第1 項之確認之訴，其性質並不宜宣告假執行，
    原告就此聲請假執行，應予駁回。本判決主文第2 項所為被
    告敗訴之判決，所命給付之金額或價額未逾50萬元，依民事
    訴訟法第389 條第1 項第5 款規定，應依職權宣告假執行，
    原告就此陳明願供擔保請准宣告假執行，無非促使法院職權
    之發動，併予敘明。
九、訴訟費用負擔之依據：民事訴訟法第79條。
中    華    民    國    99    年    6     月    30    日
                  民事庭法  官  王萬金
以上正本係照原本作成。
如對本判決上訴，須於判決送達後20日內向本院提出上訴狀。
                        書記官  劉麗美
中    華    民    國    99    年    6     月    30    日

司法院資訊處製作；財團法人民間司法改革基金會備份。
